【裁判字號】    95,上更(一),194
【裁判日期】    970401
【裁判案由】    偽造文書等
【裁判全文】
臺灣高等法院臺中分院刑事判決     95年度上更(一)字第194號
上  訴  人
即  被  告  丙○○
選任辯護人  周黛婕律師
上列上訴人因偽造文書等案件，不服臺灣臺中地方法院90年度訴
字第1416號中華民國91年12月27日第一審判決（起訴案號：臺灣
臺中地方法院檢察署89年度偵字第10804號），提起上訴，本院
判決如下：
    主  文
原判決撤銷。
丙○○連續行使偽造私文書，足以生損害於他人，累犯，處有期
徒刑拾月，減為有期徒刑伍月，如易科罰金，以銀元參佰元即新
臺幣玖佰元折算壹日。
中華民國八十八年三月二十五日、八十八年三月三十一日、八十
八年四月七日、八十八年六月二十四日及八十八年十月二十一日
之世華聯合商業銀行活期（儲蓄）存款取款憑條上偽造之「甲○
○」印文各壹枚及偽造之「甲○○」印章壹顆，均沒收。
    事  實
一、丙○○前於民國八十四年間，先後二次因違反證券交易法案
    件，經臺灣彰化地方法院各判處有期徒刑五月，定應執行刑
    為有期徒刑八月，嗣經本院於八十七年一月二十日駁回上訴
    確定，於八十七年五月二十八日易科罰金執行完畢，竟不知
    悔改，任職臺中縣豐原市○○路一九九號五樓宏福證券股份
    有限公司豐原分公司（下稱宏福證券公司，現改名為國票聯
    合證券股份有限公司豐原分公司）經理，負責督導宏福證券
    公司所經手之股票買賣及其他證券相關業務（惟不包括保管
    客戶股票）。丙○○因與甲○○為舊識，於八十七年五月間
    ，介紹甲○○至宏福證券公司開立世華聯合商業銀行（下稱
    世華銀行）帳號00000000000號帳戶，作為股票
    買賣之用，隨後甲○○因丙○○任職證券公司之故，遂私下
    委託丙○○代為買賣股票，並約定若有獲利，則二人均分，
    若發生虧損，則由丙○○自負損失，甲○○因而自八十七年
    五月五日起至八十八年二月二日止，多次授權丙○○買賣「
    臺肥」股票，帳戶內並已有「臺肥」股票六十五張。在經多
    次股票買賣後，丙○○於八十八年二月間，建議甲○○將上
    開銀行帳戶改為融資帳戶，以便買入更多股票，經甲○○同
    意後，丙○○遂於同年三月六日，指示宏福證券公司營業員
    林秀霞（另經檢察官為不起訴處分）負責辦理融資帳戶及變
    更銀行印鑑等手續，林秀霞即於同日下午與世華銀行豐原分
    行副理楊玉光所委任之該銀行中港分行副理何秀麗，一同前
    往甲○○所開設位於臺中市○○○○街二一號之日興旅行社
    辦理上揭手續，之後甲○○因得知「臺肥」股票將會飆漲，
    遂與丙○○約定，往後操作股票時，該帳戶僅提供買入「臺
    肥」股票融資之用，丙○○不得擅自賣出「臺肥」股票，且
    印鑑由甲○○自行保管，惟將變更印鑑後之存摺交由丙○○
    代為保管，以便於融資買入股票。詎丙○○竟意圖為自己不
    法之所有，基於侵占及行使偽造私文書之概括犯意，利用甲
    ○○私下委託其操作股票而持有股票之便，自八十八年三月
    二十三日起至同年六月二十二日止，明知甲○○委其代為操
    作之「臺肥」股票只買不賣，竟未經甲○○授權，連續多次
    以甲○○在宏福證券公司之證券帳戶，越權代理甲○○以電
    話委託方式，通知該公司營業員林秀霞買賣股票，利用甲○
    ○帳戶可融資之便來買賣股票以炒作股票，且為使炒作股票
    時有交割款可用，於八十八年三月二十九日，擅自悉數將甲
    ○○所有之六十五張「臺肥」股票易持有為所有之意思予以
    全部賣出（當時賣出「臺肥」股票之股價為每股新臺幣[下
    同]五十四點五元，亦即甲○○所擁有之六十五張「臺肥」
    股票當時之市值為三百五十四萬二千五百元），並陸續將股
    款匯入自己之帳戶內，再經其他人頭帳戶，轉匯至其所操作
    之股票帳戶（包括甲○○自己帳戶），作為炒作股票交割款
    之用，而侵占甲○○所有之「臺肥股票」六十五張，換算股
    款計三百五十四萬二千五百元（以八十八年三月二十九日之
    市值計算）。其侵占及偽造私文書之方式為：先於八十八年
    三月二十三日以融資方式，代理甲○○以電話通知該公司業
    務員林秀霞再買入「臺肥」股票六十五張（當時甲○○原已
    有六十五張「臺肥」股票），及另自行買入「華票」股票五
    十張，再於同日，未經甲○○之委託，將甲○○上開買入之
    「臺肥」股票六十五張賣出，待股款匯進甲○○上揭帳戶後
    ，隨即以在甲○○帳戶內之股款進行炒作股票，並於同年月
    二十五日，在不詳地點，利用不詳之成年人所偽造之「甲○
    ○」印鑑一顆，以「甲○○」之名義蓋在世華銀行活期（儲
    蓄）存款取款憑條（下稱取款憑條）上，而偽造該取款憑條
    ，並持該偽造之取款憑條向世華銀行提款，自甲○○上揭世
    華銀行帳戶領取一百一十五萬元，隨即匯入其設於世華銀行
    豐原分行帳號00000000000號帳戶，以供炒作股
    票之交割款用；於同年三月二十六日，另行買入「亞旭電腦
    」股票三十張，於同年三月二十九日，再以同一買賣股票之
    方式，賣出甲○○原有之「臺肥」股票六十五張及其上揭另
    行購買之「亞旭電腦」股票三十張、「華票」股票五十張，
    惟於同日復另行買入「亞旭電腦」股票六十張，旋於同年月
    三十一日，以上揭偽造取款憑條之方式領取甲○○帳戶內之
    現款二百四十八萬元；同年四月三日，再以同一買賣股票之
    方式，將另行買入之「亞旭電腦」股票悉數賣出，並於同年
    月七日，以上揭買賣股票之方式，領取甲○○帳戶之現款一
    百五十六萬元；雖於同年六月二十一日，復買入「臺肥」股
    票十張，然又於同年六月二十二日，以上揭買賣股票之方式
    ，將該十張「臺肥」股票賣出，並於同年六月二十四日，以
    上開偽造取款憑條之方式，領取甲○○帳戶中之現款二十萬
    元；復於同年十月二十一日（起訴書誤載為十月三十一日）
    ，以上開偽造取款憑條之方式，將甲○○帳戶內之現款八千
    元領出，均足以生損害於甲○○及世華銀行對客戶提款審核
    之正確性。嗣於八十八年十一月初，經甲○○發覺有異，乃
    於八十八年十二月二十四日，親赴宏福證券公司調閱客戶交
    易明細表後，始查悉上情。
二、案經甲○○訴請臺灣臺中地方法院檢察署檢察官偵查起訴。
    理  由
一、上訴人即被告 (下稱被告)丙○○經本院合法傳喚，未於言
    詞辯論時到庭，惟其於準備程序時則矢口否認有何偽造文書
    及侵占犯行，辯稱：伊並無盜刻告訴人之印章，取款憑條上
    的印章是真正的，伊和告訴人間有約定以世華銀行的帳戶供
    伊操作股票，如有虧損由伊自行承擔，如有獲利則一人一半
    ，伊並無侵占告訴人之「臺肥」股票，告訴人原本不要賣掉
    「臺肥」股票，並說他有內線消息，大約存放一年，「臺肥
    」股票會漲到每股一百多元，問伊要怎麼處理較好且有獲利
    ，伊才建議他改成融資帳戶，且全權由伊操作，伊建議他先
    賣掉原有之六十五張「臺肥」股票，再以融資的錢購買六十
    五張「臺肥」股票及其他股票，告訴人同意，伊與告訴人約
    定如果以後告訴人要賣股票時，就以當時賣掉的價格為結算
    價格，如低於告訴人交給伊之價格，伊要賠償告訴人此部分
    的價差，所以伊和告訴人才約定，在告訴人同意的期間，可
    以自由操作股票，等到告訴人要賣「臺肥」股票時，才以當
    時的基準計算差價，是因為後來劉泰英的開發案出現問題，
    無法繼續操作，伊才簽發以原先賣掉「臺肥」股票的價格開
    立三張（應係四張）支票給告訴人，伊與告訴人並無約定不
    得賣出「臺肥」股票，就是要將「臺肥」股票賣出才有錢再
    買其他的股票，才改成融資帳戶，印鑑章、存摺也是由告訴
    人保管，只有伊要辦理轉帳時，才會向告訴人拿取，於辦畢
    後就交還告訴人，且伊要轉帳時，會將取款憑條拿到告訴人
    之辦公室交給告訴人親自蓋章，伊再拿蓋好章之取款憑條及
    存摺辦理轉帳，辦完後再將存摺交還告訴人，告訴人係全權
    委託伊操作股票，在此期間均由伊全權處理，不必再向告訴
    人報告，伊並無盜刻印章、偽造文書，也沒有盜領存款犯行
    云云。惟查：
(一)、上揭犯罪事實，業據告訴人即證人甲○○於偵查中、原審及
    本院指訴及證述綦詳，並有宏福證券公司客戶交易明細表、
    徵信與額度審核表、異常事項處理報告書、櫃檯買賣有價證
    券開戶契約、集保作業同意書、委託書、甲○○上揭帳戶存
    款明細分戶帳、委託買賣證券受託契約等附卷可稽。由卷附
    宏福證券公司之客戶交易明細表觀之，甲○○確係自八十七
    年五月五日起即陸續買入「臺肥」股票，迄八十八年二月二
    日止，共計十一筆股票買賣交易，已達辦理股票融資融券資
    格，且當時告訴人持有之「臺肥」股票已達六十五張，此亦
    據告訴人於原審陳明屬實，並自陳在辦理上揭帳戶印鑑變更
    後，已將該帳戶之存摺交付被告保管使用，參以告訴人甲○
    ○世華銀行帳戶之存款明細分戶帳，自八十七年五月七日起
    至八十八年六月二十四日間，確均有以該帳戶為交割股款使
    用之紀錄，則被告所辯：甲○○自八十七年五月五日起至八
    十八年二月二日止，期間所為之買賣「臺肥」股票，確實授
    權伊為之，並與告訴人約定由伊代為操作股票，若有獲利，
    由二人均分，若發生虧損，則由伊自負損失，故伊乃自八十
    八年三月六日起，方使用告訴人甲○○之上開融資帳戶，以
    利股票交割款轉帳之用等語，尚屬可採。辜不論被告自八十
    八年三月六日以後是否曾逾越告訴人授權，利用告訴人之上
    開帳戶私自買賣股票，惟由上開說明，足認告訴人自八十八
    年三月六日起至八十八年六月二十二日之期間內，確曾交付
    上揭帳戶存摺予被告使用，並委託被告代為操作股票之事實
    。告訴人於本院改稱：八十八年三月六日以後，因為被告說
    要去驗證一下，故曾將存摺交給被告，後來伊跟他要，他說
    找不到了，所以就沒有再用云云，即非可採。
(二)、被告雖辯稱：告訴人自八十八年三月六日辦理變更印鑑後，
    即自行保管該帳戶之印鑑章，故當伊代告訴人買入「臺肥」
    股票需匯入交割款時，每次均持取款憑條交予告訴人親自蓋
    章後再領款，再經由轉帳方式，使交割款匯入告訴人上揭融
    資帳戶，以利股票交割，並無偽造印章及取款憑條云云。惟
    查，被告所持交行使之上揭取款憑條，均未曾由告訴人以所
    保管之印鑑章親自蓋印取款等情，業據告訴人甲○○於偵查
    中、原審及本院證述歷歷，並稱：被告自八十八年二月間起
    ，在為股票交易後，均未將股票買賣資料通知伊等語，而宏
    福證券公司經臺灣證券交易所股份有限公司（下稱臺灣證交
    所）派員專案查核後，亦發現宏福證券公司業務員林秀霞有
    受理非本人且未具客戶委任書之代理人買賣有價證券之情事
    （林秀霞係受被告指示為之），及對款券帳簿劃撥交割之委
    託人甲○○，於成交後未將委託買賣資料通知委託人等情，
    此有臺灣證券交易所八十九年四月十日臺證（八九）交字第
    三○○一四八之一號函附卷可稽，證人林秀霞亦證稱：伊所
    受理甲○○股票買賣交易業務，均係受被告指示為之，買賣
    股票後均僅向被告回報，其餘伊皆不知情等語，足認被告確
    實未將股票買賣之交易資料告知告訴人，告訴人此部分指訴
    ，應屬可採。茍告訴人甲○○於八十八年二月二日以後已全
    權委託被告代為操作「臺肥」股票，並可自由買賣，告訴人
    何以僅交付被告融資帳戶之存摺，而不連同印鑑章一併交付
    ，以利代為操作股票？顯見被告在每次買賣告訴人委託操作
    之「臺肥」股票後，因恐告訴人發覺其自八十八年三月二十
    三日起即利用告訴人之帳戶炒作股票買賣，且在此期間並曾
    私下賣出告訴人委託交付之「臺肥」股票等情事，始未如期
    向告訴人回報委託買賣股票交易之資料，益證告訴人所述其
    原有之「臺肥」股票僅買不賣應屬實情，否則告訴人何以在
    此期間對被告買受股票之情事均不加聞問，遲至八十八年十
    一月間因參加「臺肥」股東會方得知上情？被告確係在未經
    告訴人甲○○同意下，擅自賣出告訴人原有之六十五張「臺
    肥」股票，而此期間，被告即利用告訴人委託買入「臺肥」
    股票之便，利用告訴人之股票帳戶，另自行買賣「臺肥」、
    「華票」、「亞旭電腦」等股票，在買入賣出間進行股票之
    炒作無訛。被告所辯：係經告訴人甲○○全權委託代為操作
    「臺肥」股票云云，顯不足採信。
(三)、另被告為領取告訴人上揭帳戶中其擅自賣出「臺肥」股票之
    股款作為其炒作股票之交割款，分別於八十八年三月二十五
    日、同年三月三十一日、同年四月七日、同年六月二十四日
    及十月二十一日各填具取款憑條，持以領取告訴人上揭帳戶
    內之存款等情，亦據告訴人指訴甚詳，並有上揭取款憑條五
    張及被告轉匯至其帳戶之活期（儲蓄）存款存入憑條五張附
    卷可稽。觀之該取款憑條之存戶簽章欄，其上均有「甲○○
    」之印文，且外觀形式與告訴人甲○○變更印鑑後之印文形
    式相仿（均屬圓形，告訴人變更印鑑前之印鑑形式係不規則
    形狀），而上揭取款憑條上之印文與告訴人甲○○變更後之
    印鑑實物經原審送法務部調查局鑑定結果，其中被告於八十
    八年三月二十五日、同年三月三十一日、同年四月七日及同
    年六月二十四日所填具之取款憑條上之印文與告訴人甲○○
    之印鑑實物所蓋立之印文一一比對後，印文均不相符；而被
    告於八十八年十月二十一日所填具取款憑條上之印文則因印
    文紋線粗化或部分紋線蓋印不清晰，無法確認特徵，此有該
    局九十年十二月二十日（九○）陸（二）字第九○○七八八
    八○號鑑定通知書一份在卷可稽。雖被告於八十八年十月二
    十一日所填具之取款憑條之印文並未作出鑑定結果，然參以
    被告自承所填具之上揭五張取款憑條均係由同一印章蓋印，
    應認被告於八十八年十月二十一日所填具之取款憑條之印文
    ，與其他四張取款憑條上之印文應屬相同。被告於取款憑條
    上所蓋印之印文經鑑定結果，既與告訴人之印鑑實物所蓋印
    之印文不同，足認被告於上揭取款憑條上所蓋印之印文係由
    偽造之印章所蓋印，殆無疑義。至被告雖質疑告訴人於原審
    提出鑑定之印鑑實物是否與告訴人辦理變更印鑑後之印鑑同
    一，請求告訴人再提出該印鑑實物供鑑定，然因該印鑑實物
    經告訴人遍尋無著已無法再次提出供鑑定，惟以告訴人既於
    原審鑑定需要時，即提出該印鑑實物供法務部調查局鑑定，
    亦經該鑑定機關接受而為鑑定，苟當時告訴人提出之印鑑實
    物與欲鑑定之世華銀行啟用異動約定書所蓋用之告訴人印文
    非屬同一顆印鑑，告訴人何敢遽提出該印鑑實物以供鑑定？
    且鑑定機關係專業機構，苟告訴人有提出其他印鑑以圖魚目
    混珠，鑑定機關亦不難查覺，應會說明該印鑑實物有何不合
    之情，稽之法務部調查局就告訴人所提出之印鑑實物為比對
    並作出鑑定結果，難認告訴人所提出鑑定之印鑑章與欲供鑑
    定之世華銀行啟用異動約定書所蓋用之該顆印章印文不同。
    雖本院再將甲○○印鑑實物所蓋立之「甲○○」印文原本（
    由鑑定機關編為甲類，因印鑑實物已不見，故送調查局當初
    鑑定時所蓋印之印文原本）、世華聯合商業銀行印鑑啟用異
    動約定書原本（由鑑定機關編為乙類）、八十八年三月二十
    五日、同年三月三十一日、同年四月七日、同年六月二十四
    日及同年十月二十一日之取款憑條（由鑑定機關編為丙類）
    送請內政部警政署刑事警察局鑑定結果，甲、乙、丙類之「
    甲○○」印文均相符，有該局九十六年五月二十八日刑鑑字
    第０九００七六一八七號鑑定書附卷（本院卷第八十三頁）
    可參，而與法務部調查局之鑑定結果岐異，惟本院認：(1)、
    法務部調查局係以印鑑實物作為鑑定依據，與刑事警察局依
    該印鑑實物所蓋之印文作為鑑定依據不同，而印鑑實物自較
    該印鑑實物所蓋之印文可信；(2)、法務部調查局認世華銀行
    印鑑啟用異動約定書上正反面所蓋甲○○印文，因印文紋線
    粗化或部分紋線蓋印不清晰，無法確認特徵，而未為鑑定，
    嗣本院前審再次將上開告訴人於世華銀行印鑑啟用異動約定
    書上所蓋甲○○印文，連同被告於八十八年三月二十五日、
    同年三月三十一日、同年四月七日、同年六月二十四日、同
    年十月二十一日所填具之取款憑條上所蓋之告訴人之印文，
    送請中央警察大學鑑定結果，因印文實物已不存在，故未能
    釐清印泥、墊物等干擾因素，難以客觀比對其特徵變異情形
    ，而無法進行鑑定等情，有中央警察大學函文一紙在卷（92
    上訴242號卷第五十五頁正反面）可參，惟刑事警察局卻未
    載明該項因素是否影響其鑑定，即逕認上開印文全部相符，
    故認法務部調查局之鑑定較為慎重而可採，刑事警察局之鑑
    定結果，自難採為有利被告之認定。被告所辯並未偽造告訴
    人甲○○之印鑑章，且於取款憑條之印文，均係由伊持交告
    訴人甲○○所蓋云云，即屬不可採信。至於告訴人與被告就
    係由何人辦理變更印鑑及是否包含世華銀行豐原分行之帳戶
    印鑑變更事項有所爭執，惟證人林秀霞及何秀麗均具結證稱
    ：係由渠等親至告訴人之日興旅行社辦理世華銀行豐原分行
    之帳戶印鑑變更事項等語（原審卷第一０六頁、第一八０頁
    ），復有世華銀行印鑑啟用異動約定書附卷可稽（其上亦有
    甲○○之簽名），且告訴人既已自陳在辦理帳戶印鑑變更後
    ，自行留存印鑑章無誤，此亦為被告所是認，故本院認應係
    由林秀霞及何秀麗於八十八年三月六日親至告訴人之日興旅
    行社辦理世華銀行豐原分行之帳戶印鑑變更事項後，將印鑑
    交還告訴人自行留存，併此敘明。
(四)、被告雖復辯稱告訴人自八十八年三月六日辦理變更印鑑後，
    即將融資帳戶存摺交伊保管，以利代為操作股票之用，且至
    八十八年六月二十二日止，告訴人係全權委託伊買賣股票，
    所領取告訴人帳戶中之款項，均供作股票買賣交割款之用，
    並無侵占告訴人所有「臺肥」股票款之犯行云云。然被告為
    買賣股票之用，分別於八十八年三月二十五日、同年三月三
    十一日、同年四月七日、同年六月二十四日及十月二十一日
    各填具上揭取款憑條，持以領取告訴人上揭帳戶內之款項，
    其中並包含被告私自賣出告訴人所有之六十五張「臺肥」股
    票之股款及被告匯入之其他融資款等情，有宏福證券公司客
    戶交易明細表一份、告訴人上揭帳戶存款明細分戶帳一份、
    上揭取款憑條五張及被告轉匯至其帳戶之活期（儲蓄）存款
    存入憑條五張在卷足憑，且由該客戶交易明細表觀之，被告
    確實於八十八年三月二十九日悉數將告訴人原有之六十五張
    「臺肥」股票賣出（當時股價為每股五十四點五元），並隨
    即於同年四月一日另行買賣「亞旭電腦」股票，之後雖按時
    匯入交割款，然該交割款中顯然含有賣出告訴人所有之「臺
    肥」股票所得之股款無疑。告訴人既未授權被告賣出該六十
    五張「臺肥」股票，被告將之悉數賣出，並將所得股款另行
    購入其他股票，其顯有為操作自行購入之股票而侵占告訴人
    上揭股票甚明。又告訴人雖認為被告侵占其帳戶中所有之「
    華票」、「亞旭電腦」股票云云，然告訴人於原審均陳稱係
    委託被告操作「臺肥」股票，且只買不賣，其間均不知被告
    如何操作股票等語，而由卷附之宏福證券公司客戶交易明細
    表及告訴人上揭帳戶之存款明細分戶帳所示，被告自八十八
    年三月二十三日起即密集買賣股票，並在之後均如期匯入交
    割款於告訴人帳戶，顯見被告確係利用告訴人委託其買入「
    臺肥」股票之便，另自行買賣其他股票以謀私利，且已將所
    侵占之「臺肥」股票賣出後所得股款混入於其炒作股票之資
    金中。雖被告填具上揭取款憑條以領取告訴人帳戶中之款項
    共五百三十九萬八千元，然被告係利用告訴人上揭帳戶供作
    匯入款項使用，故依上揭被告填具之取款憑條，僅足認定該
    款項包括被告於八十八年三月二十九日賣出告訴人所有六十
    五張「臺肥」股票之股款三百五十四萬二千五百元，尚不足
    以認定該帳戶中其餘被告自行炒作所得之股票及股款，亦屬
    告訴人所有，不得因該款項存入告訴人帳戶，即認為屬告訴
    人所有，參以被告於八十八年十一月九日親自書立之切結書
    內容以觀，亦僅提及被告需給付告訴人所有之「臺肥」股票
    六十五張之股款，益證被告確僅侵占告訴人甲○○所有六十
    五張「臺肥」股票。本件確係被告因炒作股票失利，嗣因交
    割款不足，乃進而私自賣出告訴人甲○○所有之六十五張「
    臺肥」股票，並挪用所得之股款，資以支付其炒作股票之交
    割款甚明。
(五)、查被告具有證券商高級營業員資格，歷任日豐證券公司營業
    部、財政部經理職務七年等經驗，有被告履歷自傳表在卷可
    憑，其在證券公司之歷練豐富，若未有盜賣股票及侵占告訴
    人股票之事實，豈會明知自己恐因而觸犯偽造文書、侵占等
    罪嫌，而於八十八年十一月九日出具切結書後，又於同年月
    二十四日書立切結書，承認盜賣告訴人股票及私刻印章盜領
    存款？益證被告確有偽造印章及侵占告訴人股票之事實，亦
    足認被告於八十八年十一月九日所書立之切結書中所述係向
    告訴人「質借」六十五張「臺肥」股票云云，應與事實不符
    ，復有上開切結書二份附卷足憑，被告偽造印章後進而蓋印
    於上揭取款憑條，持以領取賣出告訴人股票之股款，用以支
    付其他股票交割款之事實，應足認定。被告上揭所辯，均係
    卸責之詞，不足採信。本件事證明確，被告犯行，堪予認定
    。
二、新舊法比較
 (一)、被告行為後，刑法業於94年2月2日修正公布，並自95年7月
     1日起施行。修正後刑法第二條第一項規定，已將新舊法律
     適用之「從新從輕」原則，改採「從舊從輕」原則，而此
     規定僅係規範行為後法律變更所生新舊法律比較適用之準
     據法，並非實體刑罰法律，自不生行為後法律變更之比較
     適用之問題，應逕行適用新法第二條第一項之規定，為「
     從舊從輕」之比較，合先敘明。
(二)、被告行為後，刑法第五十六條連續犯之規定，經修正公布刪
    除，並於95年7月1日施行，被告之犯行，因行為後新法業已
    刪除連續犯之規定，此刪除雖非犯罪構成要件之變更，但顯
    已影響行為人刑罰之法律效果，自屬法律有變更，依新法第
    二條第一項規定，比較新、舊法結果，仍應適用較有利於被
    告之行為時法律即舊法論以連續犯（最高法院95年第8次刑
    事庭會議決議參照）。
(三)、被告行為後，上開新修正刑法刪除第五十五條關於牽連犯之
    規定。依修正前即行為時之規定，應從一重處斷；依修正後
    刑法既已刪除牽連犯之規定，則所犯各罪應依數罪併罰之規
    定分論併罰。比較新舊法之規定，修正後之規定並非較有利
    於被告，依刑法第二條第一項之規定，應適用行為時之法律
    ，即適用修正前刑法第五十五條牽連犯之規定。
(四)、被告行為後，刑法第三十三條第五款亦修正為「罰金：新臺
    幣一千元以上，以百元計算之。」，與修正前刑法第三十三
    條第五款規定「罰金：一元以上。」不同。比較新舊法結果
    ，以舊法較有利於行為人，新法並無對被告較有利之情形，
    依刑法第二條第一項前段規定，自應適用行為時之法律即修
    正前刑法第三十三條第五款規定決定其罰金部分之法定刑。
(五)、被告行為後，刑法第四十一條第一項前段亦於同次修法修正
    公布施行，修正前刑法第四十一條第一項前段規定：「犯最
    重本刑為五年以下有期徒刑以下之刑之罪，而受六個月以下
    有期徒刑或拘役之宣告，因身體、教育、職業、家庭之關係
    或其他正當事由，執行顯有困難者，得以一元以上三元以下
    （按指銀元）折算一日，易科罰金。」，被告行為時之易科
    罰金折算標準，修正前罰金罰鍰提高標準條例第二條前段（
    現已刪除）規定，就其原定數額提高為一百倍折算一日，本
    件被告行為時之易科罰金折算標準，應以銀元三百元折算一
    日，經折算為新臺幣後，應以新臺幣九百元折算一日。惟修
    正後刑法第四十一條第一項前段規定：「犯最重本刑為五年
    以下有期徒刑以下之刑之罪，而受六個月以下有期徒刑或拘
    役之宣告者，得以新臺幣一千元、二千元或三千元折算一日
    ，易科罰金。」比較修正前後之易科罰金折算標準，以修正
    公布施行前之規定，較有利於被告，應適用修正前刑法第四
    十一條第一項前段及罰金罰鍰提高標準條例第二條規定，定
    其折算標準。
三、核被告丙○○所為，係犯刑法第二百十六條、第二百十條之
    行使偽造私文書罪及同法第三百三十五條第一項之普通侵占
    罪。其偽造印章、印文後，用以偽造私文書，偽造印章、印
    文之行為為偽造私文書之部分行為，又其偽造私文書之低度
    行為為行使偽造私文書之高度行為所吸收，均不另論罪。公
    訴人認被告係犯刑法第二百十七條之盜用印章罪，尚有未洽
    ，另公訴人認被告係犯刑法第三百三十六條第二項之業務侵
    占罪，惟按「寄遞郵件，原應由寄件人自行購貼郵票。某甲
    郵寄包裹，將郵費交與上訴人，託其購貼郵票，自屬私人間
    委託行為。上訴人雖係郵務人員，但其持有此項郵費，並非
    基於公務上之關係，其受託後不為購貼郵票，意圖不法所有
    侵占入己，祇應構成普通侵占罪。」、「侵占業務上持有物
    之罪，以其所侵占之他人所有物，係因執行業務而持有為成
    立要件。若在其執行業務範圍之外，另受委任，而持有他人
    所有物予以侵占者，即不能遽依侵占業務上持有物之罪相繩
    。上訴人係執行律師業務，其私下代人以金錢向推檢活動，
    顯非執行律師業務範圍內之事項。原判決以業務侵占罪論擬
    ，其適用法規難謂允當。」最高法院著有29年上字第1651號
    判例、76年度台上字第2107號判決可資參照。查被告丙○○
    雖擔任宏福證券公司經理，負責督導宏福證券公司所經手之
    股票買賣及其他證券相關業務，其業務自不包括代顧客操作
    股票及保管顧客之股票及存摺，其乃因與告訴人係舊識，由
    告訴人私下委託其代為操作股票，始將股票及存摺交被告保
    管，被告並非基於執行業務而持有上開物品，其將之侵占入
    己，應構成普通侵占罪，公訴人認被告構成業務侵占罪，尚
    有未洽，惟起訴之基本社會事實同一，本院自得變更起訴法
    條，併此敘明。被告利用不知情之不詳姓名成年人偽造甲○
    ○之印章一顆，為間接正犯。被告先後多次行使偽造私文書
    ，均時間緊接，觸犯犯罪構成要件相同之罪名，顯係基於概
    括犯意反覆為之，應依修正前刑法第五十六條連續犯之規定
    以一罪論，並加重其刑。又被告所犯前揭連續行使偽造私文
    書及普通侵占罪二罪間，有方法結果之牽連關係，應依修正
    前刑法第五十五條後段牽連犯之規定，從較重之連續行使偽
    造私文書罪處斷。被告係侵占告訴人甲○○之股票，依當時
    之市價為三百五十四萬二千五百元，公訴人誤認被告係侵占
    五百三十九萬八千元，亦有未洽。另被告有如犯罪事實欄所
    載前科並已執行完畢，有臺灣高等法院被告前案紀錄表在卷
    可憑，其於受有期徒刑之執行完畢後五年以內再犯本件有期
    徒刑以上之罪，為累犯，應依刑法第四十七條第一項之規定
    遞加重其刑。原審認被告罪證明確，予以論罪科刑，固非無
    見，惟查：(1)被告丙○○雖擔任宏福證券公司經理，負責
    督導宏福證券公司所經手之股票買賣及其他證券相關業務，
    其業務自不包括代顧客操作股票及保管顧客之股票及存摺，
    其乃因與告訴人係舊識，由告訴人私下委託其代為操作股票
    ，始將股票及存摺交被告保管，被告並非基於執行業務而持
    有上開物品，其將之侵占入己，應構成普通侵占罪，原審認
    被告構成業務侵占罪，尚有未洽；(2)、告訴人係將其「臺肥
    」股票六十五張委託被告保管，且約定只買不賣，故被告所
    侵占者，應係告訴人之六十五張「臺肥」股票，而非被告擅
    自賣出告訴人所有之六十五張「臺肥」所得之三百五十四萬
    二千五百元股款，原審認被告係侵占告訴人之三百五十四萬
    二千五百元股款，亦有未洽；(3)、中華民國九十六年罪犯減
    刑條例已於96年7月4日公布，於96年7月16日施行，被告犯
    罪時間係於96年4月24日以前，符合該條例第2條第1項之規
    定，應減其刑期2分之1，原審未及適用該條例予以減刑，亦
    有未洽。被告上訴意旨，以上開情詞置辯，否認犯行，指摘
    原判決不當，雖無理由，惟原判決既有上開可議之處，自應
    由本院將原判決撤銷改判。爰審酌被告犯罪之動機、目的、
    手段及侵占之股票價值高達三百五十四萬二千五百元，事後
    尚未賠償告訴人，及犯罪後否認犯行之態度等一切情狀，量
    處有期徒刑十月，並依中華民國九十六年罪犯減刑條例第二
    條第一項第三款之規定，減為有期徒刑五月，並諭知易科罰
    金之折算標準。被告分別於八十八年三月二十五日、八十八
    年三月三十一日、八十八年四月七日、八十八年六月二十四
    日及八十八年十月二十一日，在世華銀行活期（儲蓄）存款
    取款憑條上偽造之「甲○○」印文各一枚及偽造之「甲○○
    」印章一顆，雖未扣案，惟不問屬於犯人與否，均應依刑法
    第二百十九條宣告沒收。
四、被告丙○○經合法傳喚，無正當理由不到庭，爰不待其陳述
    ，逕行判決。
據上論結，應依刑事訴訟法第三百七十一條、第三百六十九條第
一項前段、第三百六十四條、第三百條、第二百九十九條第一項
前段、刑法第二條第一項、第二百十六條、第二百十條、第三百
三十五條第一項、第四十七條第一項、第二百十九條、修正前刑
法第五十六條、第五十五條、第四十一條第一項前段，罰金罰鍰
提高標準條例第一條前段、修正前罰金罰鍰提高標準條例第二條
，現行法規所定貨幣單位折算新臺幣條例第二條，中華民國九十
六年罪犯減刑條例第二條第一項第三款、第七條、第九條，判決
如主文。
本案經檢察官乙○○到庭執行職務。
中    華    民    國    97    年    4     月    1     日
            刑事第十庭  審判長法  官  林  照  明
                              法  官  蔡  名  曜
                              法  官  郭  瑞  祥
上列正本證明與原本無異。
如不服本判決應於收受送達後十日內向本院提出上訴書狀，其未
敘述上訴之理由者並得於提起上訴後十日內向本院補提理由書（
須附繕本）。
                              書記官  李  妍  嬅
中    華    民    國    97    年    4     月    1     日


司法院資訊處製作；財團法人民間司法改革基金會備份。
